ACORDAO-COMPLETO-2436814

ACÓRDÃO 12276/2020 ATA 39/2020 - SEGUNDA CÂMARA

VISTOS, relatados e discutidos estes autos em que se analisam atos de concessão de aposentadoria deferida a ex-servidores da Fundação Universidade Federal do Piauí. 
ACORDAM os Ministros do Tribunal de Contas da União, reunidos em Sessão da 2ª Câmara, ante as razões expostas pelo Relator, e com fulcro nos incisos III e IX do art. 71 da Constituição Federal e nos arts. 1º, inciso V, e 39, inciso II, da Lei 8.443/1992, c/c o art. 259, inciso II, do Regimento Interno/TCU, em:
        9.1. considerar ilegais as concessões de aposentadoria em favor da Sra. Maria da Gloria Marques Area Leão Costa e dos Srs. João Kennedy Eugenio e Paulo de Tarso Sousa Marques da Fonseca, negando registro aos correspondentes atos; 
        9.2. dispensar o ressarcimento das quantias indevidamente recebidas de boa-fé pelos interessados indicados no subitem precedente, consoante o disposto no Enunciado 106 da Súmula de Jurisprudência do TCU;
        9.3. determinar à Fundação Universidade Federal do Piauí que:
        9.3.1. no prazo de 15 (quinze) dias, a contar da ciência desta Deliberação, abstenha-se de realizar pagamentos decorrentes dos atos impugnados, sujeitando-se a autoridade administrativa omissa à responsabilidade solidária, nos termos do art. 262, caput, do Regimento Interno/TCU;
        9.3.2. dê ciência, no prazo de 15 (quinze) dias, a contar do recebimento da notificação deste Acórdão, do inteiro teor desta Deliberação à Sra. Maria da Gloria Marques Area Leão Costa e aos Srs. João Kennedy Eugenio e Paulo de Tarso Sousa Marques da Fonseca, encaminhando a este Tribunal, no prazo de 30 (trinta) dias, comprovante da referida ciência;
        9.3.3. alerte os interessados de que o efeito suspensivo proveniente da interposição de possíveis recursos perante o TCU não os exime da devolução dos valores percebidos indevidamente após a respectiva notificação, caso os recursos não sejam providos;
	9.4. esclarecer ao órgão de origem que poderá emitir novos atos de concessão de aposentadoria, livres das irregularidades indicadas neste processo, submetendo-os a este Tribunal, nos termos da IN/TCU 78/2018.

Concessão de aposentadoria deferida a ex-servidores da Fundação Universidade Federal do Piauí.

Segunda Câmara

Fundação Universidade Federal do Piauí.

3. Interessados: João Kennedy Eugenio (XXX.645.743-XX), Maria da Gloria Marques Area Leão Costa (XXX.323.153-XX) e Paulo de Tarso Sousa Marques da Fonseca (XXX.833.527-XX).

13.1. Ministros presentes: Ana Arraes (Presidente), Aroldo Cedraz e Raimundo Carreiro.
13.2. Ministro-Substituto convocado: André Luís de Carvalho.
13.3. Ministro-Substituto presente: Marcos Bemquerer Costa (Relator).

MARCOS BEMQUERER

Adoto como Relatório, com os pertinentes ajustes de forma, a instrução da Secretaria de Fiscalização de Pessoal - Sefip, por meio da qual as concessões de aposentadoria objeto destes autos foram analisadas, cujo encaminhamento contou com a anuência da Procuradora-Geral Cristina Machado da Costa e Silva (peças 6/8) : 
"INTRODUÇÃO
Trata-se de atos de aposentadoria, submetidos, para fins de registro, à apreciação do Tribunal de Contas da União (TCU) , de acordo com o art. 71, inciso III, da Constituição Federal.  Os atos foram cadastrados e disponibilizados ao TCU por intermédio do Sistema e-Pessoal, na forma do art. 2º e 4º da Instrução Normativa TCU 78/2018.
Os atos desse processo pertencem às seguintes unidades:
1.1. Unidade emissora: Fundação Universidade Federal do Piauí.
1.2. Unidade cadastradora:  Fundação Universidade Federal do Piauí.
1.3. Subunidade cadastradora: Superintendência de Recursos Humanos.
EXAME TÉCNICO
Procedimentos aplicados
Os procedimentos para exame, apreciação e registro de atos de pessoal encontram-se estabelecidos na Instrução Normativa TCU 78/2018 e na Resolução TCU 206/2007. Essas normas dispõem que os atos de pessoal disponibilizados por meio do e-Pessoal devem ser submetidos previamente a críticas automatizadas, com base em parâmetros predefinidos.
As críticas das informações cadastradas na etapa de coleta do ato foram elaboradas e validadas levando-se em conta as peculiaridades de cada ato. Os itens verificados nessa etapa são inerentes a dados cadastrais, fundamentos legais, mapa de tempo, ficha financeira, assim como eventuais ocorrências de acumulação. Trata-se de verificações abrangentes, minuciosas e precisas e sem a necessidade de ação humana e, portanto, menos suscetível a falhas. As críticas aplicadas estão discriminadas no sistema, no Menu e-Pessoal, opção 'Crítica', que podem ser acessadas mediante concessão de perfil específico a servidores do TCU responsáveis pela análise.
Além das críticas automatizadas, há verificação humana adicional no caso de haver alertas do sistema ou informações não formatadas, como esclarecimentos do gestor ou do controle interno.  
As críticas também consideram os registros do Sistema Integrado de Administração de Recursos Humanos (Siape) . O Siape disponibiliza informações atualizadas sobre as parcelas que integram os proventos, diferentemente, portanto, do e-Pessoal, que informa as parcelas no momento do registro do ato. 
Essa confrontação com o Siape fornece uma visão atual e verdadeira da situação, o que permite descaracterizar irregularidades e inconsistências que, embora constantes do e-Pessoal, já foram corrigidas.
As verificações detectadas nos atos encontram-se discriminadas na aba de pendências de cada ato no sistema e-Pessoal, bem como nos espelhos dos atos contemplados por esta instrução.
Exame das Constatações
Ato: 1648/2020 - Interessado: MARIA DA GLORIA MARQUES AREA LEAO COSTA - CPF: XXX.323.153-XX
1.4. Parecer do Controle Interno: considerar o ato Legal.
1.5. Constatações e análises: 
1.5.1.  Ato com anexo do tipo 'Sentença judicial' (866/88) .
a. Justificativa do Gestor de Pessoal: Não há. Verificação efetuada no âmbito do TCU.
b. Análise do Controle Interno:  Não há. Verificação efetuada no âmbito do TCU.
c. Análise da unidade técnica (Sefip/TCU) : Decisão judicial relativa a pagamento de gratificação de 1/3. A referida rubrica deveria ter sido absorvida, considerando os aumentos de remuneração.
1.5.2.  Houve o registro de pelo menos uma rubrica com 'Denominação para análise pelo TCU = Vantagem de caráter pessoal (82106 - VPNI ART. 62-A LEI 8112/90 - AT (Vantagem de caráter pessoal - VPNI art. 62-A Lei 8.112/90) ) .
a. Justificativa do Gestor de Pessoal: Não há. Verificação efetuada no âmbito do TCU.
b. Análise do Controle Interno:  Não há. Verificação efetuada no âmbito do TCU.
c. Análise da unidade técnica (Sefip/TCU) :
De acordo com o ato, o interessado faz jus a 2/10 de FG-7. O valor constante do ato (e recebido atualmente) está em desacordo com o que a jurisprudência desta Corte entende como correto.
1.5.3. Existe rubrica (16171 - DECISAO JUDICIAL TRANS JUG APO (Decisão judicial - Outros) nos proventos atuais (Contracheque Siape) classificada com 'Denominação para análise pelo TCU' do tipo 'Decisão judicial'.
a. Justificativa do Gestor de Pessoal: Não há. Verificação efetuada no âmbito do TCU.
b. Análise do Controle Interno:  Não há. Verificação efetuada no âmbito do TCU.
c. Análise da unidade técnica (Sefip/TCU) : Trata-se de decisão judicial que tratou do pagamento de parcela referente a 1/3, a qual havia sido suprimida por ocasião da implantação do Plano de Classificação de Cargos e Salários e Benefícios e Vantagens (...) .
1.5.4. Houve o registro de pelo menos uma rubrica com 'Denominação para análise pelo TCU = Decisão judicial (15277 - DECISAO JUDICIAL TRAN JUG AT. (Decisão judicial - Outros) ) .
a. Justificativa do Gestor de Pessoal: Não há. Verificação efetuada no âmbito do TCU.
b. Análise do Controle Interno:  Não há. Verificação efetuada no âmbito do TCU.
c. Análise da unidade técnica (Sefip/TCU) : A ex-servidora não consta como interessada na ação anexada.
1.6. O detalhamento da inconsistência acima elencada encontra-se no anexo II dessa instrução. 
1.7. Encaminhamento do ato: 
1.7.1.  Considerar ILEGAL e recusar registro  do ato de Aposentadoria de MARIA DA GLORIA MARQUES AREA LEAO COSTA do quadro de pessoal do órgão/entidade Fundação Universidade Federal do Piauí, com base nos arts. 71, inciso III, da Constituição Federal, 1º, inciso V, e 39, inciso II, da Lei 8.443/1992 e 260, § 1º, do Regimento Interno.
1.7.2.  Com fulcro no art. 262, caput, do Regimento Interno/TCU, determinar ao órgão/entidade Fundação Universidade Federal do Piauí que: 
a. informe o teor do acórdão que vier a ser prolatado, encaminhando ao TCU, no prazo de trinta dias, comprovante da data de ciência pelo interessado, nos termos do art. 4º, § 3º, da Resolução TCU 170/2004;
b. emita novo ato, livre da irregularidade ora apontada, em substituição  ao ato de Aposentadoria de MARIA DA GLORIA MARQUES AREA LEAO COSTA, submetendo-o à nova apreciação por este Tribunal, na forma do artigo 260, caput, também do Regimento Interno/TCU; 
c. dispense a devolução dos valores indevidamente recebidos de boa-fé até a data da ciência do órgão/entidade Fundação Universidade Federal do Piauí, do acórdão que vier a ser proferido, com base no Enunciado 106 da Súmula da Jurisprudência do TCU;
d. faça cessar todo e qualquer pagamento relativo ao ato impugnado de MARIA DA GLORIA MARQUES AREA LEAO COSTA, no prazo máximo de quinze dias, contados da ciência da decisão deste Tribunal, sob pena de ressarcimento das quantias pagas após essa data pelo responsável.
Ato: 3216/2020 - Interessado: JOAO KENNEDY EUGENIO - CPF: XXX.645.743-XX
1.8. Parecer do Controle Interno: considerar o ato Legal.
1.9. Constatações e análises: 
1.9.1. Ato com anexo do tipo 'Sentença judicial' (MS 31.412 DF) .
a. Justificativa do Gestor de Pessoal: Não há. Verificação efetuada no âmbito do TCU.
b. Análise do Controle Interno:  Não há. Verificação efetuada no âmbito do TCU.
c. Análise da unidade técnica (Sefip/TCU) : No caso em análise, verificou-se que não houve a correta absorção do valor pago a título de rubrica judicial fundamentada no MS 31.412/DF a partir do trânsito em julgado do referido mandamus, por ter ocorrido aumento na remuneração, concedida em caráter geral, em período posterior a 15/5/2014, sem a correspondente diminuição do montante pago na citada rubrica judicial.
1.9.2. Ato com anexo do tipo Laudo médico (0.101.171/2018) 
a. Justificativa do Gestor de Pessoal: Não há. Verificação efetuada no âmbito do TCU.
b. Análise do Controle Interno:  Não há. Verificação efetuada no âmbito do TCU.
c. Análise da unidade técnica (Sefip/TCU) : Laudo médico que confirma a invalidez do ex-servidor.
1.9.3. Houve o registro de pelo menos uma rubrica com 'Denominação para análise pelo TCU = Decisão judicial' (15277 - DECISAO JUDICIAL TRAN JUG AT. (Decisão judicial - Outros) ) .
a. Justificativa do Gestor de Pessoal: Não há. Verificação efetuada no âmbito do TCU.
b. Análise do Controle Interno:  Não há. Verificação efetuada no âmbito do TCU.
c. Análise da unidade técnica (Sefip/TCU) : Verificou-se que não houve a correta absorção do valor pago a título de rubrica judicial fundamentada no MS 31.412/DF a partir do trânsito em julgado do referido mandamus, por ter ocorrido aumento na remuneração, concedida em caráter geral, em período posterior a 15/5/2014, sem a correspondente diminuição do montante pago na citada rubrica judicial.
1.9.4. Existe categoria de tempo de contribuição (Aluno aprendiz, remunerado à conta do orçamento) que foi inserido anexo visando sua comprovação para fins de aposentadoria.
a. Justificativa do Gestor de Pessoal: Não há. Verificação efetuada no âmbito do TCU.
b. Análise do Controle Interno:  Não há. Verificação efetuada no âmbito do TCU.
c. Análise da unidade técnica (Sefip/TCU) : Apesar de haver certidão que demonstra a irregularidade da averbação, a concessão trata de aposentadoria por invalidez com proventos integrais, para a qual o tempo averbado não aumenta os proventos.
1.9.5. Existe rubrica (16171 - DECISAO JUDICIAL TRANS JUG APO (Decisão judicial - Outros) ) nos proventos atuais (Contracheque Siape) classificada com 'Denominação para análise pelo TCU' do tipo 'Decisão judicial'.
a. Justificativa do Gestor de Pessoal: Não há. Verificação efetuada no âmbito do TCU.
b. Análise do Controle Interno:  Não há. Verificação efetuada no âmbito do TCU.
c. Análise da unidade técnica (Sefip/TCU) : Mesma rubrica constante do ato de concessão. Verificou-se que não houve a correta absorção do valor pago a título de rubrica judicial fundamentada no MS 31.412/DF a partir do trânsito em julgado do referido mandamus, por ter ocorrido aumento na remuneração.
1.10. O detalhamento da inconsistência acima elencada encontra-se no anexo II dessa instrução. 
1.11. Encaminhamento do ato: 
1.11.1. Considerar ILEGAL e recusar registro  do ato de Aposentadoria de JOAO KENNEDY EUGENIO do quadro de pessoal do órgão/entidade Fundação Universidade Federal do Piauí, com base nos arts. 71, inciso III, da Constituição Federal, 1º, inciso V, e 39, inciso II, da Lei 8.443/1992 e 260, § 1º, do Regimento Interno/TCU.
1.11.2. Com fulcro no art. 262, caput, do Regimento Interno/TCU, determinar ao órgão/entidade Fundação Universidade Federal do Piauí que: 
a. dê ciência, no prazo de quinze dias, contados da notificação, do inteiro teor desta deliberação ao interessado, alertando-o de que o efeito suspensivo proveniente da interposição de eventuais recursos junto ao TCU não o exime da devolução dos valores percebidos indevidamente, caso o recurso não seja provido;
b. informe o teor do acórdão que vier a ser prolatado, encaminhando ao TCU, no prazo de trinta dias, comprovante da data de ciência pelo interessado, nos termos do art. 4º, § 3º, da Resolução TCU 170/2004;
c. emita novo ato, livre da irregularidade ora apontada, em substituição  ao ato de Aposentadoria de JOAO KENNEDY EUGENIO, submetendo-o à nova apreciação por este Tribunal, na forma do artigo 260, caput, também do Regimento Interno/TCU; 
d. dispense a devolução dos valores indevidamente recebidos de boa-fé até a data da ciência por parte da Fundação Universidade Federal do Piauí, do acórdão que vier a ser proferido, com base no Enunciado 106 da Súmula da Jurisprudência do TCU;
e. faça cessar todo e qualquer pagamento relativo ao ato impugnado de JOAO KENNEDY EUGENIO, no prazo máximo de quinze dias, contados da ciência da decisão deste Tribunal, sob pena de ressarcimento das quantias pagas após essa data pelo responsável.
Ato: 3243/2020 - Interessado: PAULO DE TARSO SOUSA MARQUES DA FONSECA - CPF: XXX.833.527-XX
1.12. Parecer do Controle Interno: considerar o ato Legal com esclarecimentos. Justificativa:  Mandado de segurança (em anexo) declarando a legalidade da acumulação de dois cargos de 40 horas exercidos pelo servidor.
1.13. Constatações e análises: 
1.13.1. Ato com anexo do tipo 'Sentença judicial' (MS 31.412 DF) .
a. Justificativa do Gestor de Pessoal: Não há. Verificação efetuada no âmbito do TCU.
b. Análise do Controle Interno:  Não há. Verificação efetuada no âmbito do TCU.
c. Análise da unidade técnica (Sefip/TCU) : No caso em análise, verificou-se que não houve a correta absorção do valor pago a título de rubrica judicial fundamentada no MS 31.412/DF a partir do trânsito em julgado do referido mandamus, por ter ocorrido aumento na remuneração, concedida em caráter geral, em período posterior a 15/5/2014, sem a correspondente diminuição do montante pago na citada rubrica judicial.
1.13.2. Houve o registro de pelo menos uma rubrica com 'Denominação para análise pelo TCU = Decisão judicial' (15277 - DECISAO JUDICIAL TRAN JUG AT. (Decisão judicial - Outros) ) .
a. Justificativa do Gestor de Pessoal: Não há. Verificação efetuada no âmbito do TCU.
b. Análise do Controle Interno:  Não há. Verificação efetuada no âmbito do TCU.
c. Análise da unidade técnica (Sefip/TCU) : Verificou-se que não houve a correta absorção do valor pago a título de rubrica judicial fundamentada no MS 31.412/DF a partir do trânsito em julgado do referido mandamus, por ter ocorrido aumento na remuneração, concedida em caráter geral, em período posterior a 15/5/2014, sem a correspondente diminuição do montante pago na citada rubrica judicial.
1.13.3. Existe rubrica (16171 - DECISAO JUDICIAL TRANS JUG APO (Decisão judicial - Outros) ) nos proventos atuais (Contracheque Siape) classificada com 'Denominação para análise pelo TCU' do tipo 'Decisão judicial'.
a. Justificativa do Gestor de Pessoal: Não há. Verificação efetuada no âmbito do TCU.
b. Análise do Controle Interno:  Não há. Verificação efetuada no âmbito do TCU.
c. Análise da unidade técnica (Sefip/TCU) : Mesma rubrica constante do ato de concessão. Verificou-se que não houve a correta absorção do valor pago a título de rubrica judicial fundamentada no MS 31.412/DF a partir do trânsito em julgado do referido mandamus, por ter ocorrido aumento na remuneração.
1.14. O detalhamento da inconsistência acima elencada encontra-se no anexo II dessa instrução. 
1.15. Encaminhamento do ato: 
1.15.1. Considerar ILEGAL e recusar registro  do ato de Aposentadoria de PAULO DE TARSO SOUSA MARQUES DA FONSECA do quadro de pessoal do órgão/entidade Fundação Universidade Federal do Piauí, com base nos arts. 71, inciso III, da Constituição Federal, 1º, inciso V, e 39, inciso II, da Lei 8.443/1992 e 260, § 1º, do Regimento Interno/TCU.
1.15.2. Com fulcro no art. 262, caput, do Regimento Interno/TCU, determinar à Fundação Universidade Federal do Piauí que: 
a. dê ciência, no prazo de quinze dias, contados da notificação, do inteiro teor desta deliberação ao interessado, alertando-o de que o efeito suspensivo proveniente da interposição de eventuais recursos junto ao TCU não o exime da devolução dos valores percebidos indevidamente, caso o recurso não seja provido;
b. informe o teor do acórdão que vier a ser prolatado, encaminhando ao TCU, no prazo de trinta dias, comprovante da data de ciência pelo interessado, nos termos do art. 4º, § 3º, da Resolução TCU 170/2004;
c. emita novo ato, livre da irregularidade ora apontada, em substituição  ao ato de Aposentadoria de PAULO DE TARSO SOUSA MARQUES DA FONSECA, submetendo-o à nova apreciação por este Tribunal, na forma do artigo 260, caput, também do Regimento Interno/TCU;
d. dispense a devolução dos valores indevidamente recebidos de boa-fé até a data da ciência por parte da Fundação Universidade Federal do Piauí, do acórdão que vier a ser proferido, com base no Enunciado 106 da Súmula da Jurisprudência do TCU;
e. faça cessar todo e qualquer pagamento relativo ao ato impugnado de PAULO DE TARSO SOUSA MARQUES DA FONSECA, no prazo máximo de quinze dias, contados da ciência da decisão deste Tribunal, sob pena de ressarcimento das quantias pagas após essa data pelo responsável.
CONCLUSÃO
A abrangência e a profundidade das verificações levadas a efeito fundamentam convicção de que os atos 3243/2020, 1648/2020 e 3216/2020 podem ser apreciados pela ilegalidade, em razão das irregularidades apontadas no item Exame das Constatações desta instrução, que representam afronta à legislação e à jurisprudência de referência.
Os aludidos atos deram entrada neste Tribunal há menos de cinco anos, não sendo aplicável, portanto, o procedimento de contraditório e ampla defesa determinado pelo Acórdão 587/2011-TCU-Plenário.
PROPOSTA DE ENCAMINHAMENTO
Ante o exposto, com fundamento no art. 71, inciso III, da Constituição Federal, no art. 1º, inciso V, e art. 39, incisos I e II, da Lei 8.443/1992, no art. 260 do Regimento Interno/TCU, propõe-se: 
1.16. Considerar ILEGAIS e recusar registro  dos atos de Aposentadoria de PAULO DE TARSO SOUSA MARQUES DA FONSECA, MARIA DA GLORIA MARQUES AREA LEAO COSTA e JOAO KENNEDY EUGENIO do quadro de pessoal da Fundação Universidade Federal do Piauí, com base nos arts. 71, inciso III, da Constituição Federal, 1º, inciso V, e 39, inciso II, da Lei 8.443/1992 e 260, § 1º, do Regimento Interno/TCU;
1.17. Com fulcro no art. 262, caput, do Regimento Interno/TCU, determinar à Fundação Universidade Federal do Piauí que: 
1.17.1. dispense a devolução dos valores indevidamente recebidos de boa-fé até a data da ciência por parte da Fundação Universidade Federal do Piauí, do acórdão que vier a ser proferido, com base no Enunciado 106 da Súmula da Jurisprudência do TCU;
1.17.2. emita novos atos, livres das irregularidades ora apontadas, em substituição  aos atos de Aposentadoria de PAULO DE TARSO SOUSA MARQUES DA FONSECA, MARIA DA GLORIA MARQUES AREA LEAO COSTA e JOAO KENNEDY EUGENIO, submetendo-os à nova apreciação por este Tribunal, na forma do artigo 260, caput, também do Regimento Interno/TCU; 
1.17.3. dê ciência, no prazo de quinze dias, contados da notificação, do inteiro teor desta deliberação aos interessados, alertando-os de que o efeito suspensivo proveniente da interposição de eventuais recursos junto ao TCU não os exime da devolução dos valores percebidos indevidamente, caso os recursos não sejam providos; 
1.17.4. informe o teor do acórdão que vier a ser prolatado, encaminhando ao TCU, no prazo de trinta dias, comprovante da data de ciência pelos interessados, nos termos do art. 4º, § 3º, da Resolução TCU 170/2004;
1.17.5. faça cessar todo e qualquer pagamento relativo aos atos impugnados de PAULO DE TARSO SOUSA MARQUES DA FONSECA, MARIA DA GLORIA MARQUES AREA LEAO COSTA e JOAO KENNEDY EUGENIO, no prazo máximo de quinze dias, contados da ciência da decisão deste Tribunal, sob pena de ressarcimento das quantias pagas após essa data pelo responsável".
É o Relatório.

não há.

Procuradora-Geral Cristina Machado da Costa e Silva.

PESSOAL. APOSENTADORIA. PAGAMENTO CONTINUADO DA URP (26,05%) SEM ABSORÇÃO POR REEESTRUTURAÇÕES SALARIAIS POSTERIORES. PARCELA VINCULADA AO REGIME CELETISTA INCOMPATÍVEL COM O REGIME JURÍDICO DOS SERVIDORES FEDERAIS. PRECEDENTES DO TCU E DO SUPREMO TRIBUNAL FEDERAL. ILEGALIDADE. NEGATIVA DE REGISTRO. 1) É ilegal a inclusão nos proventos de vantagem pessoal decorrente de sentença judicial, vinculada ao regime celetista, uma vez que se mostra incompatível com o regime jurídico dos servidores públicos da União, das autarquias e das fundações (Lei 8.112/1990). 2) O pagamento de vantagem decorrente de plano econômico deferida por sentença judicial não deve extrapolar a data-base seguinte à que serviu de referência ao julgado. 3) Vantagem decorrente de plano econômico não se incorpora à remuneração, a menos que orientação em sentido contrário esteja expressamente fixada na decisão judicial que a concedeu.

APOSENTADORIA (APOS)

Secretaria de Fiscalização de Pessoal - Sefip.

Em exame os atos de concessão de aposentadoria em benefício da Sra. Maria da Gloria Marques Area Leão Costa e dos Srs. João Kennedy Eugenio e Paulo de Tarso Sousa Marques da Fonseca, ex-servidores da Fundação Universidade Federal do Piauí.  
2.		A Sefip, em análise do feito, propõe, de forma sintética, com o endosso do MP/TCU, nestes autos representado pela Procuradora-Geral Cristina Machado da Costa e Silva, a ilegalidade dos atos em foco com a consequente negativa do registro e a dispensa dos valores recebidos de forma indevida, com base no Enunciado 106 da Súmula de Jurisprudência do TCU.
3.		Na concessão de interesse da Sra. Maria da Gloria Marques Area Leão Costa, consoante disposto no ato de peça 2, sua aposentação se deu na modalidade voluntária, por tempo de contribuição, com proventos integrais, com base no art. 3º da Emenda Constitucional 47/2005, c/c arts. 1º e 2º da Lei Complementar 152/2015.
4.		De acordo com a Sefip, foi detectado no benefício o pagamento da "Gratificação de 1/3", que havia sido suprimida quando da implantação do Plano de Classificação de Cargos e Salários e Benefícios e Vantagens da Universidade Federal do Piauí. 
5.		Este Tribunal considera ilegal a continuidade do pagamento, após o enquadramento de servidores no regime jurídico único (Lei 8.112/1990) , de parcela vinculada ao regime celetista (Acórdão 9288/2020-TCU-Primeira Câmara, relator ministro Benjamin Zymler, 2.736/2012 - Segunda Câmara, relator ministro Augusto Nardes, 1.226/2008, relator ministro Marcos Vilaça e 2.868/2007, relator ministro Aroldo Cedraz, ambos da Primeira Câmara) .
6.		O tema, inclusive, encontra-se sedimentado no Verbete 241 da súmula de jurisprudência do TCU: 
"As vantagens e gratificações incompatíveis com o Regime Jurídico Único, instituído pela Lei nº 8.112, de 11-12-90, não se incorporam aos proventos nem a¿ remuneração de servidor cujo emprego, regido ate¿ então pela legislação trabalhista, foi transformado em cargo público por força do art. 243 do citado diploma legal". 
7.		Também foi verificado que a interessada percebe a rubrica do art. 62-A da Lei 8.112/1990 (transformação em Vantagem Pessoal Nominalmente Identificada da incorporação da retribuição pelo exercício de função de direção, chefia ou assessoramento) de forma irregular.
8.		A despeito de fazer jus ao pagamento de 2/10 da Função Gratificada - FG-7, o que corresponde ao valor de R$ 8,67 (consoante a tabela da peça 6, p. 15) , a Sra. Maria da Gloria Marques Area Leão Costa percebe o montante de R$ 11,70 (peça 2, p. 4) .
9.		 No que tange ao Sr. João Kennedy Eugenio, cuja aposentadoria se deu por invalidez permanente com proventos integrais, decorrente de acidente em serviço, moléstia profissional ou doença grave, contagiosa ou incurável, na forma da lei, ocorrida após 31/12/2003, detectou-se, sinteticamente, o pagamento de parcela decorrente de decisão judicial fundamentada no Mandado de Segurança 31.412/DF (Unidade de Referência de Preços - URP, no valor de 26,05%) sem a correspondente absorção pelas posteriores reestruturações na carreira e/ou aumentos salarias. 
10.	No âmbito geral, é pacífico o entendimento do TCU de que rubricas incorporadas aos proventos de servidores públicos federais decorrentes de decisões judiciais devem ser absorvidas ou eliminadas nas reestruturações futuras da carreira ou quando da ocorrência de reajustes salariais. Nesse sentido, cito os seguintes precedentes colhidos da ferramenta "Jurisprudência Selecionada":  
Acórdão 1614/2019-TCU-Plenário (relatora ministra Ana Arraes) 
"Devem ser absorvidas ou eliminadas da estrutura remuneratória dos servidores públicos federais, conforme o caso, o pagamento das seguintes rubricas judiciais: a) Plano Bresser (reajuste de 26,06%, referente à inflação de junho de 1987) ; b) URP de abril e maio de 1988 (16,19%) ; c) Plano Verão (URP de fevereiro de 1989, com o índice de 26,05%)  ; d) Plano Collor (1990, com o índice de 84,32%) ; e) incorporação de horas extras; f) vantagem pessoal do art. 5º do Decreto 95.689/1988, concedida com o fito de evitar o decesso remuneratório em razão do reenquadramento de docentes e técnicos administrativos no Plano Único de Classificação e Retribuição de Cargos e Empregos; g) percentual de 28,86%, referente ao reajuste concedido exclusivamente aos militares pelas Leis 8.622/1993 e 8.627/1993, posteriormente estendido aos servidores civis pela Medida Provisória 1.704/1998; h) percentual de 3,17%, em função de perda remuneratória decorrente da aplicação errônea dos critérios de reajuste em face da URV  (referente ao Plano Real) ; e i) percentual de 10,8%, concedido exclusivamente para proventos de aposentadoria e pensão civil." (grifo acrescido) 
Acórdão 5385/2012-TCU-Segunda Câmara (relator ministro José Jorge) 
"É ilegal a incorporação aos proventos de parcela relativa a plano econômico  (URP 26,05%) . Na hipótese de decisão judicial dispor expressamente sobre a permanência de pagamentos considerados indevidos pelo TCU, cumpre ao Tribunal negar registro ao ato, abstendo-se de determinar a suspensão dos pagamentos que entenda por ilegais".
Acórdão 3052/2008-TCU-Segunda Câmara (relator ministro Ubiratan Aguiar) 
"É ilegal o pagamento, de forma destacada, da vantagem decorrente da URP de fevereiro de 1989, no percentual de 26,05%, mediante sentença judicial que não prevê a continuidade do pagamento após o subsequente reajuste salarial. Caso a sentença judicial determine, expressamente, a incorporação de vantagem decorrente de plano econômico, essa parcela deve ser destacada da remuneração e paga sob forma de vantagem pessoal nominalmente identificada".
11.	Especificamente em relação ao percentual da URP, tem-se que os docentes ativos e inativos da Universidade Federal do Piauí estão amparados a receber a vantagem por decisão proferida no MS/STF 31.412/DF (relator ministro Celso de Mello) . 
12.	O TCU, em diversas deliberações, consolidou sua jurisprudência no sentido de determinar à Universidade Federal do Piauí que, a partir do trânsito em julgado do referido mandamus, promova a absorção da vantagem referente à URP (fevereiro 1989) , paga sob a forma de rubrica judicial, pelas leis que vierem a alterar a estrutura remuneratória do servidor (Acórdãos 3.115/2015 e 2.255/2019, ambos de relatoria do ministro Bruno Dantas; 3.441/2015 e 801/2020, ambos do ministro Vital do Rêgo; e 12.624/2018, relator ministro Benjamin Zymler, todos da Primeira Câmara e 4.475/2016 - Segunda Câmara, relatora ministra Ana Arraes) .
13.	Transcrevo, por elucidativo, trecho do Voto condutor do mencionado Acórdão 4475/2016-TCU-Segunda Câmara, em que a ministra relatora Ana Arraes aborda a matéria:
"6. O pagamento dessa parcela teria por base a decisão do Supremo Tribunal Federal no MS 31.412, impetrado pela Associação dos Docentes da Universidade do Piauí contra deliberações do TCU que determinavam a exclusão da parcela da URP dos professores beneficiados pela Reclamação Trabalhista 02-1069/1990.
7. Quando da apreciação de atos de aposentadoria de outros servidores da Universidade Federal do Piauí amparados no referido mandado (Acórdão 7856/2014-TCU-Primeira Câmara) , o Tribunal considerou que a decisão do STF não havia tratado dos possíveis efeitos, no pagamento da URP, de alterações na estrutura das carreiras por leis posteriores, conforme excerto do voto condutor da deliberação a seguir reproduzido:
'22. No que diz respeito ao MS nº 31.412, cuja decisão transitou em julgado no dia 15/5/2014, entendo que não houve qualquer inovação quanto ao pagamento das parcelas relativas aos planos econômicos, ao menos com relação à eficácia pro futuro da referida decisão, [pois] no processo em que foi proferida discutiu-se tão somente a natureza jurídica da vantagem e a forma pela qual se daria a execução da decisão proferida na reclamação trabalhista transitada em julgado no âmbito da Justiça do Trabalho, uma vez que nela se determinou a incorporação da vantagem.
23. Tem-se, assim, que, no âmbito do referido mandamus, não se discutiu, a meu ver, a perda da eficácia da decisão judicial trabalhista em face das leis supervenientes que alteraram os planos de carreira dos servidores beneficiados naquela decisão, tratando-se, portanto, de nova causa de pedir estranha à decisão transitada em julgado, sendo legítimo que se adote no processo ora em julgamento determinação no sentido de que a partir do trânsito em julgado do MS 31.412 haja a absorção do pagamento das parcelas reconhecidas por força de decisão judicial por leis ulteriores que alteraram a estrutura remuneratória dos inativos.
24. Por fim, cumpre registrar que o Plenário do Supremo Tribunal Federal vem julgando em sentido diametralmente oposto ao do que restou decidido no MS 31.412/DF, em sede de repercussão geral (cf. RE 596.663/RJ, Relator p/ acórdão Min. Teori Zavascki; RE 561.836/RN, Relator Min. Luiz Fux) , ensejando a adoção de providências por parte deste Tribunal no sentido de se obter junto à Advocacia-Geral da União a reforma do referido decisum.'
8. Esse entendimento foi reiterado em deliberações posteriores (acórdãos 7.857/2014, 3.115/2015, 3.116/2015 da 1ª Câmara; 3.347/2015, 3.441/2015, 10.978/2015 da 2ª Câmara) .
9. Assim, na mesma linha, acolho as conclusões convergentes da unidade técnica e do Ministério Público junto ao TCU quanto à ilegalidade e impossibilidade de registro do ato em exame, com o acréscimo de determinar à UFPI que, a partir do trânsito em julgado do MS 31.412/DF, proceda à absorção das parcelas de URP quando da promulgação de leis que vierem a alterar a estrutura remuneratória dos inativos".
14.	O entendimento do TCU é sufragado pelo STF, consoante se nota da ementa do Mandado de Segurança 25.678, de relatoria do ministro Luiz Fux (julgado em 10/2/2015 e publicado no Diário da Justiça de 6/3/2015) :
"EMENTA: AGRAVO REGIMENTAL EM MANDADO DE SEGURANÇA. DIREITO ADMINISTRATIVO. PROVENTOS. APOSENTADORIA. ACÓRDÃO DO TCU QUE DETERMINOU A EXCLUSÃO DE VANTAGEM ECONÔMICA RECONHECIDA POR DECISÃO COM TRÂNSITO EM JULGADO  (URP, 26,05%) . COMPETÊNCIA CONSTITUCIONAL ATRIBUÍDA À CORTE DE CONTAS. MODIFICAÇÃO DE FORMA DE CÁLCULO DA REMUNERAÇÃO. INEXISTÊNCIA DE OFENSA AOS PRINCÍPIOS CONSTITUCIONAIS DA COISA JULGADA, DO DIREITO ADQUIRIDO E DA IRREDUTIBILIDADE DE VENCIMENTOS. DECADÊNCIA. INOCORRÊNCIA. AMPLA DEFESA E CONTRADITÓRIO. AUSÊNCIA DE VIOLAÇÃO. AGRAVO A QUE SE NEGA PROVIMENTO. 
 (...) 
2. As vantagens remuneratórias pagas aos servidores inserem-se no âmbito de uma relação jurídica continuativa, e, assim, a sentença referente a esta relação produz seus efeitos enquanto subsistir a situação fática e jurídica que lhe deu causa. A modificação da estrutura remuneratória ou a criação de parcelas posteriormente à sentença são fatos novos, não abrangidos pelos eventuais provimentos judiciais anteriores.
3. É cediço que a alteração, por lei, da composição da remuneração do agente público assegura-lhe somente a irredutibilidade da soma total antes recebida, assim concebido: os vencimentos e proventos constitucionais e legais. Precedentes: RE 563.965/RN-RG, Rel. Min. Cármen Lúcia, Tribunal Pleno, DJe 20/3/2009; MS 24.784, Rel. Min. Carlos Velloso, Tribunal Pleno, DJe 25/6/2004.
 (...) 
7. Agravo regimental a que se nega provimento."
15.	Nesse sentido, a parcela relativa à URP, utilizada como fundamento jurídico nas decisões favoráveis aos servidores da Universidade Federal do Piauí, não deveria mais subsistir, eis que o percentual de 26,05% foi integralmente compensado ao longo dos anos por meio de reestruturações de carreira e aumentos ocorridos posteriormente ao provimento jurisdicional.
16.	Ainda em relação ao Sr. João Kennedy Eugenio, foi verificada a existência de tempo de contribuição na categoria de "Aluno Aprendiz". 
17.	Para que o tempo de serviço prestado como aluno-aprendiz seja computado para fins de aposentadoria, a certidão que o fundamenta deve, em observância ao Enunciado 96 da Súmula de Jurisprudência do TCU, fazer referência, simultaneamente: i) à retribuição em prestação pecuniária ou em auxílios materiais; ii) à conta do Orçamento; iii) ao título de contraprestação por labor; iv) à execução de bens e serviços destinados a terceiros; v) ao montante correspondente a uma fração da renda auferida com a execução das encomendas (Acórdão 14131/2019-TCU-Primeira Câmara, rel. min. Walton Alencar Rodrigues) .
18.	Em que pese a certidão apresentada pelo interessado não estar adequada aos requisitos acima insculpidos, a Sefip pontuou que, por se tratar da concessão de aposentadoria por invalidez, com proveitos integrais, o tempo averbado não acarreta aumento dos proventos. 
19.	De igual modo, a irregularidade atinente ao pagamento da parcela da URP em função do MS/STF 31.412/DF foi detectada na concessão em favor do Sr. Paulo de Tarso Sousa Marques da Fonseca, aposentado de forma voluntária, por tempo de contribuição, com proventos integrais. 
20.	À guisa de conclusão, cabe considerar ilegais as concessões objeto deste processo e negar registro aos correspondentes atos. 
21.	Outrossim, deve-se aplicar a orientação fixada no Enunciado 106 da Súmula de Jurisprudência do TCU em relação às parcelas indevidamente recebidas pelos beneficiários. 
22. 	Em adição, de conformidade com o art. 262 do Regimento Interno/TCU, importa determinar à Fundação Universidade Federal do Piauí que faça cessar os pagamentos decorrentes dos atos impugnados, sob pena de responsabilidade solidária da autoridade administrativa omissa, podendo ser emitidos novos atos após a correção das irregularidades verificadas.  
23. 	Deve-se, ademais, determinar ao órgão de origem que comunique aos beneficiários dos atos sobre a deliberação do Tribunal, alertando-os de que o efeito suspensivo proveniente da interposição de eventuais recursos junto ao TCU não os exime da devolução dos valores percebidos indevidamente após a notificação, caso esses recursos não sejam providos. Após, devem ser remetidos a este Tribunal documentos comprobatórios de que os inativos foram cientificados do julgamento desta Corte. 
TCU, Sala das Sessões, em 3 de novembro de 2020.
MARCOS BEMQUERER COSTA
Relator